臺灣臺中地方法院民事判決
111年度訴字第945號
原告即反訴  
被      告  呂秀玲  
訴訟代理人  林更穎律師
複代理人    宋豐浚律師
被告即反訴  
原      告  呂浩禾  
訴訟代理人  張瑋妤律師
上列當事人間塗銷不動產所有權移轉登記事件，經本院於民國11
1年10月5日言詞辯論終結，判決如下：
    主    文
一、被告應將坐落臺中市○○區○○段000000地號土地及其上同段33
    56建號即門牌號碼臺中市○○區○○路00巷00號建物之所有權移
    轉登記予原告。
二、本訴訴訟費用由被告負擔。
三、被告之反訴駁回。
四、反訴訴訟費用由被告負擔。
    事實及理由
壹、本訴部分：
一、原告即反訴被告（下稱原告）主張略以：
    原告與被告即反訴原告（下稱被告）為姐弟關係，原告為臺
    中市○○區○○段000000地號土地暨其上同段3356號建號建
    物即門牌號碼臺中市○○區○○路00巷00號(以下合稱系爭不動
    產)之原所有權人，嗣兩造於民國110年3月9日協議，原告將
    系爭房地以贈與之方式移轉所有權登記予被告後，被告應於
    登記完畢後30日內給付原告新臺幣（下同）300萬元，雙方
    並簽訂協議書一份（下稱系爭協議）。系爭協議第五條約定
    「付款方式：乙方（實應為甲方即被告，誤繕為乙方）於簽
    立本協議書當日開立本票一紙，面額新台幣三百萬元整，付
    款日雙方約定於登記完畢後30日內申請貸款於核撥當日付款
    ；……」、第六條第2項約定「違約條款：……甲方(即被告)若
    違約未於30日內銀行貸款核撥當日支付乙方(即原告)新台幣
    三百萬元整時，雙方約定由民豐地政士事務所以甲方預留之
    印鑑證明書及移轉書表辦理贈與登記回復為乙方名義（相關
    稅費則由乙方負擔），雙方不得異議。」原告業已依照系爭
    協議之約定於同年3月24日將系爭房地所有權移轉登記予被
    告，被告本應於同年4月30日前依系爭協議之約定，給付原
    告300萬元，在被告無法如期給付之情形，兩造又於同年4月
    21日再行簽立協議書變更內容文件，展延被告付款期限至同
    年5月31日，被告屆期仍未給付。又原告將系爭不動產贈與
    被告，附有被告應給付300萬元予原告之負擔，然被告不履
    行其負擔，是原告亦得依民法第412條、第419條第2項、第1
    79條等規定，以本件起訴狀繕本送達被告為撤銷贈與之意思
    表示之通知，並請求被告依不當得利法律規定，將系爭不動
    產移轉登記予原告。爰依系爭協議第六條第2項或民法第419
    條第2項、第179條請求法院擇一為原告有利之判決。並聲明
    ：如主文第一項所示並願供擔保，請准宣告假執行。
二、被告則以：
　　被告因承辦系爭不動產移轉之地政士即訴外人鄭淑雲拒絕交
    付系爭不動產之所有權狀，無法向銀行貸款，並非被告故意
    違約；更甚者，原告既已自訴外人鄭淑雲處取得由被告簽發
    面額300萬元之本票（下稱系爭本票），並聲請本票強制執
    行，理應無提起本件不動產所有權移轉登記之權利。又被告
    本即系爭不動產之所有權人，原告將系爭不動產移轉登記予
    被告，並非基於贈與法律關係為之，此觀系爭協議名為：「
    借名返還─以贈與方式辦理登記協議書」即明，故原告主張
    撤銷贈與自非有據。並聲明：請求駁回原告之訴及假執行之
    聲請，如受不利判決，願供擔保，請准宣告免為假執行。
三、得心證理由：
  ㈠原告上開主張，業據其提出系爭協議（本院卷第17頁）、協
    議書變更內容（本院卷第23頁）系爭不動產登記謄本（本院
    卷第19-22頁）為證，且被告亦不爭執迄本件辯論終結之日
    ，仍未給付原告300萬元，自堪信原告主張為實在。從而，
    原告主張依系爭協議第六條第2項約定請求被告將系爭不動
    產移轉登記予原告，自屬有據，應予准許。
　㈡被告雖另以並非故意違約，而是原告將系爭不動產移轉登記
    予被告後，保管所有權狀之訴外人地政士鄭淑雲不將權狀交
    付被告，致被告無法辦理貸款等語置辯，惟查，被告另案訴
    請保管系爭不動產所有權狀之地政士鄭淑雲應將系爭不動產
    所有權狀返還（案號：本院110年度訴字第2030號），自承
    銀行未曾表示不能由鄭淑雲辦理貸款，是被告自己轉達時表
    示錯誤，足見其申辦貸款並無不得由地政士代為辦理之限制
    。況鄭淑雲亦曾於110年5月5日詢問被告貸款有無問題，是
    否需要協助，卻未見被告回應；於同年5月19日再告知被告
    ，若新光銀行已經核准貸款，則依先前約定由鄭淑雲辦理設
    定抵押權程序，請告知分行以約定時間對保（見另案判決第
    6頁，本院卷第110頁），可徵地政士鄭淑雲並無刻意阻撓被
    告辦理貸款。被告此一抗辯，殊非可取。
　㈢復查，被告另辯稱原告既已自訴外人鄭淑雲處取得由被告簽
    發面額300萬元之本票（下稱系爭本票），並聲請本票強制
    執行，理應無提起本件不動產所有權移轉登記之權利等語，
    惟查，被告另案訴請確認系爭本票債權不存在，業經本院以
    110年度訴字第1932號判決（下稱本院1932號另案）駁回，
    被告不服提起上訴，亦經台灣高等法院台中分院於以111年
    度上字第359號判決駁回上訴，被告於收受該判決後，已於1
    111年10月25日捨棄上訴，而告確定在案〔見被告111年10月2
    7日陳報（三）狀〕。足徵遲至本件言詞辯論終結日，原告均
    未能取得被告依系爭協議書應給付之300萬元。從而，被告
    違反系爭協議及協議書變更內容給付期限之事實，甚為明確
    ，原告因而得依系爭協議第六條第2項約定，請求被告將系
    爭不動產移轉登記予原告，並無疑義。被告此一抗辯，亦非
    足取。
　㈣至於原告主張依民法第412條、第419條、第179條撤銷贈與並
    請求將系爭不動產移轉登記予原告部分，因原告依系爭協議
    第六條第2項約定請求被告將系爭不動產移轉登記予原告部
    分，業經本院為原告全部勝訴之判決如上㈠所述，自毋庸再
    就此部分訴訟標的加以審認，併此敘明。　
　㈤綜上所述，本件原告請求依據系爭協議第六條第2項約定，請
    求被告將系爭不動產移轉登記予原告，於法有據，應予准許
    。
　㈥兩造雖陳明願供擔保，請准宣告假執行及免為假執行。惟按
    命為移轉登記之判決，其內容係命債務人為一定之意思表示
    ，依法自判決確定即視為已為其意思表示（強制執行法第13
    0條第1項參照）。地政機關即應本於判決為移轉登記，此項
    登記係國家機關本於判決為強制執行以外之行為，依其性質
    ，須待判決確定後始能為之，判決確定前殊無強制執行之餘
    地（參楊建華著，民事訴訟法實務問題研究，81年10月版，
    第303頁）。爰就兩造此部分聲請，不另為准駁之諭知。
貳、反訴部分：
一、被告反訴主張略以：
　　被告為系爭不動產實際所有權人，被告於100年6月9日以贈
    與為原因，將系爭不動產移轉登記於原告名下，實乃基於借
    名登記之法律關係，惟此一事實既為原告否認，被告即有確
    認兩造間借名登記法律關係存在之法律上利益。又系爭不動
    產之借名登記法律關係之存否，將影響系爭不動產所有權歸
    屬於原告或被告，是兩造間就系爭借名登記法律關係存否及
    系爭不動產所有權歸屬即屬不明確，被告主觀上認其在私法
    上之地位有受侵害之危險，而該不安之狀態，得以本件確認
    判決除去之，是被告應有即受確認判決之法律上利益而得提
    起本件確認之訴。
二、原告則否認兩造間借名法律關係存在。並聲明：如主文第三
    、四項所示。
三、按確認法律關係之訴，非原告有即受確認判決之法律上利益
    者，不得提起之。民事訴訟法第247條第1項前段定有明文。
    又確認之訴，以確認現在之法律關係為限，已過去之法律關
    係，不得為確認之訴之標的（最高法院49年台上字第1813號
    判決、81年度台上字第824號參照)。惟所謂過去之法律關係
    指過去曾經成立或不成立之法律關係，因現在之情勢已經變
    更，該過去之法律關係已不復存在之情形而言。若過去成立
    或不成立之法律關係延續至現在仍尚存續者，仍不失為現在
    之法律關係（最高法院83年2773號判決參照）。
四、查本件被告雖主張伊為系爭不動產之實際所有人，兩造間就
    系爭不動產前於100年6月9日以贈與為原因登記於原告名下
    時開始，即已存在借名登記法律關係，惟查，原告已於110
    年3月24日以贈與為原因將系爭不動產移轉登記予被告，有
    系爭不動產登記謄本在卷可稽（本院卷第19-22頁），是以
    ，被告主張兩造間之借名登記法律關係縱屬實在，亦已於斯
    時即已告終止，應堪認定；且至本件言詞辯論終結時，系爭
    不動產仍登記於被告名下，自無過去之法律關係延續至現在
    尚存續之情形，從而，本件反訴欠缺即受確認判決之法律上
    利益，亦堪認定。爰依民事訴訟法第249條第2項第1款，以
    判決駁回反訴。
參、兩造其餘主張及所提證據與本院上開論斷無涉或無違，不予
    一一論駁，併此敘明。
肆、訴訟費用負擔之依據：民事訴訟法第78條。
中　　華　　民　　國　　111 　年　　11　　月　　23　　日
                  民事第一庭  法  官     曹宗鼎
上正本係照原本作成。
如對本判決上訴，須於判決送達後20日內向本院提出上訴狀。如
委任律師提起上訴者，應一併繳納上訴審裁判費。
中　　華　　民　　國　　111 　年　　11　　月　　23　　日
                              書記官     曾右喬